臺灣高等法院臺中分院刑事判決　　　　　民國九十年度上訴字第二二○二號
　　上　訴　人
　　即　被　告　丙○○
　　選任辯護人　張績寶
　　上　訴　人
　　即　被　告　丁○○
右上訴人因偽造文書等案件，不服臺灣苗栗地方法院中華民國九十年九月七日第一審
判決（民國八十八年度訴字第一二二號，起訴案號：臺灣苗栗地方法院檢察署民國八
十七年度偵續一字第四號），提起上訴，本院判決如左：
    主    文
原判決關於丙○○、丁○○部分撤銷。
丙○○、丁○○均無罪。
    事    實
一、公訴意旨略稱：被告丙○○係溫殿玉祭祀公業管理人，兼為該祭祀公業於民國八
    十五年九月十五日召開之派下員大會主席，溫松香係該祭祀公業之總幹事，溫維
    芹、被告丁○○為八十五年九月十五日派下員大會，負責簽到事宜之人，張于芸
    則為大會紀錄，渠五人均係為他人處理事務之人，竟基於犯意之聯絡，意圖為自
    己或他人不法之利益，及損害他人之利益，明知該祭祀公業於八十五年九月十五
    日上午十一時餘，召開之派下員大會，僅有四十名派下員出席開會，而派下員溫
    榮興，雖有到場隨即離去，並未簽到，亦未參與開會，且主席溫德於該大會進行
    第一討論議案即報告年度收支結算時，因其無法提出明確之報告，即有派下員提
    出質疑，嗣於進行至第二議案即關於該祭祀公業組織章程第五條、第六條之修正
    時，因丙○○未按該祭祀公業各委員、監事，及各代表於八十五年七月十四日及
    同年八月四日所擬定之修正草案進行討論，堅持主張依照該祭祀公業派下員大會
    於八十二年七月十八日通過之組織章程進行討論，引起諸多派下員不滿，現場即
    發生爭執，而丙○○、溫松香、溫維芹、丁○○、張于芸、溫石俊、溫維泉、溫
    維海等八人便於十二時二十分許先行離席，而關於該祭祀公業組織章程第五條、
    第六條之修正及追認溫煥城、溫賢明、廖溫桂妹、溫彩隆、溫永福、溫金順、溫
    秋仁、溫玉郎等八人為該祭祀公業會員之二議案，並未經出席大會派下員決議通
    過，竟於事後共同在該次派下員大會之簽到簿上，偽造派下員溫榮興之簽名，並
    偽造「祭祀公業溫殿玉公嘗八十五年度會員大會紀錄」，其上虛偽紀載關於祭祀
    公業組織章程第五條、第六條之修正，經出席四十六人，贊成四十六人，反對零
    人，及經出席全體會員無異議通過追認溫煥城、溫賢明、廖溫桂妹、溫彩隆、溫
    永福、溫金順、溫秋仁、溫玉郎等八人為本公嘗之會員之不實事項，嗣丙○○、
    溫松香、溫維芹、丁○○四人並於八十五年九月十七日共同具名以溫殿玉管委字
    第一四號函，檢附該偽造之簽到簿及會議紀錄，送苗栗縣政府請求准予備查，經
    苗栗縣政府於八十五年九月十八日收文在案，而足生損害於溫榮興、溫殿玉祭祀
    公業派下員會體，及尚待追認為該祭祀公業正式派下員溫國男等數十人。因認為
    被告丙○○、丁○○涉嫌刑法第二百十七條第一項之偽造署押罪，第二百十條、
    第二百十六條之行使偽造私文書罪及第三百四十二條之背信罪云云。
二、本件公訴人認為被告丙○○、丁○○涉嫌偽造署押，行使偽造私文書及背信罪，
    係基於被害人之一甲○○指訴綦詳，並經證人溫煥城、溫秋仁、乙○○、溫坤煌
    、溫石雄、溫木興結證屬實，並有苗栗縣政府八十五年九月二十日八五府民禮字
    第四九三四號函、八十七年五月六日八七府民禮字第八七０００二一九八七號函
    、被告丙○○、溫松香、溫維芹、丁○○四人於八十五年九月十七日具名之溫殿
    玉管委字第一四函、被告五人所製作之祭祀公業溫殿玉公嘗八十五年度會員大會
    紀錄、大會簽到簿、由甲○○擔任臨時主席溫木興擔任紀錄之會議紀錄、會員溫
    國昌等五十八人所出具，證明被告五人於會議紀錄所記載決議事項為偽造之證明
    書，及大會手冊各一份在卷可參。訊據被告等二人，均矢口否認有右開犯行，被
    告丙○○辯稱：伊有在大會宣讀「組織章程修正案」及「派下員追認案」二次，
    因全體派下員均無人表示異議而通過。會議紀錄中有關記載為四十六人出席，四
    十六人讚成，是因後來出席之人數變成為五十人，其中四人不是派下員，不能算
    入，乃記載為四十六人云云（見偵續一卷第二十三頁）；丁○○辯稱：伊當日係
    與溫維芹二人共同負責派下員之簽到，惟因有的人是由出席之人，持他人委託書
    代為簽到，事後係依據簽到簿上派下員點算，乃依點算之人數計算為四十六人。
    又伊開會時坐在主席附近，確有聽見主席宣讀追加派下員部分，但唸的不是很清
    楚。組織章程部分則伊根本不懂，伊也不記得了云云。
三、按犯罪事實應依證據認定之，無證據不得推定其犯罪事實，刑事訴訟法第一百五
    十四條定有明文。又刑法第二百十條之偽造私文書罪，以無制作權人而捏造他人
    名義制作該文書，為構成要件，如行為人對於此種文書，本有制作權，縱令其制
    作內容虛偽，且涉及他人之權利，除合於同法第二百十五條之規定，應依該條處
    罰外，尚難論以首開法條之罪。最高法院卅一年上字第二一四號亦著有判例。經
    查八十五年九月十五日溫殿玉祭祀公業派下員大會，大會中關於(一)「組織章程第
    五條、第六條之修正案」(二)「追認溫煥城等八人為祭祀業會員」之決議是否全數
    無異議通過、有否通過」或人數確為多少，姑不具論，惟該大會紀錄係由張于芸
    制作，此有該大會紀錄附卷可證（見八十五年度偵字第一０九三四號偵查卷第七
    頁），而張于芸非派下員，係臨時請來當紀錄等情，此為被告及告訴代理人溫復
    興均不爭執之事實，則張于芸以自己名義制作大會紀錄，其內容縱有不實，依上
    開判例，並不能論以偽造私文書罪，又張于芸非屬派下員，係臨時被請來當紀錄
    ，紀錄亦非其業務，亦不能成立刑法第二百十五條之罪，該大會紀錄既非偽造私
    文書，被告等持以行使，亦不能成立行使偽造私文書罪。
四、公訴人認被告丙○○、丁○○、張于芸等人併涉共同偽造「溫榮興」之簽名及背
    信罪嫌；惟按本件之大會簽到事宜，原係由丁○○與溫維芹負責，至於丙○○為
    大會主席，溫松香負責大會之祭祀儀禮及派下員大會之午餐、茶水供應，而張于
    芸為大會紀錄（且張于芸本非派下員，對其他派下員並不熟識），故丙○○、溫
    松香、張于芸三者，於會議進行期間，本不負責簽到之審查；而丁○○與溫維芹
    二人，雖在會議進行中負責管理大會之簽到，惟鑑於民間祭祀公業組織，因派下
    員大都為親友，且彼此熟識，故就簽到部分之管理多次嚴謹，本為習見之現象，
    而本件之派下員大會，其出席人數眾多（約一百餘人），並有現任派下員，補列
    派下員等不同身份，其資格參差不齊，秩序又紊亂，並有准許他人代為簽到，是
    或另有他人代「溫榮興」簽到，而非被告等人所為，衡諸常情，即顯有可能；又
    該簽到簿雖於事後迄送達苗栗縣政府止，係由丙○○、張于芸保管，並先後經被
    告丁○○、溫維芹、溫松香等人連署，然經肉眼觀察，該簽到簿上「溫榮興」之
    簽名，顯與右開被告丙○○、丁○○、張于芸、溫維芹、溫松香等五人在簽到簿
    上之字跡及本院當庭令丁○○書寫之字跡，均不符，是該「溫榮興」之簽名，固
    係偽造，惟既可能在會議進行中經他人代簽，是尚無積極證據，足認該偽造之簽
    名必係被告等人共同或其中之一人所為，自不能僅依該簽到簿嗣後由被告等人保
    管或經手之事實，而遽以推測或擬制之方法，逕予泛認被告等共犯偽造溫榮興簽
    名犯行，故該部分之犯罪顯屬不能證明。又刑法上背信罪之成立，係以處理他人
    事務之人，為圖自己或第三人之不法之利益，或損害本人之利益，而為違背其任
    務之行為為要件；本件張于芸所制作會議紀錄，縱然不實，被告丙○○、丁○○
    復利用該不實之紀錄予以行使，惟查該「組織章程第五條、第六條之修訂」與「
    追認八名派下員」之決議，縱與其他派下員之意思有所出入，然尚難執此具體遽
    認有何為自己或第三人不法之利益，或損害本人之利益等意圖，即與背信罪之主
    觀構成要件，尚有所不合。綜上所述，被告等二人行使偽造私文書、偽造署押及
    背信犯罪尚屬不能證明。原審疏未詳查，對於被告等二人遽為論罪科刑，尚有未
    當，被告等二人上訴意旨指摘原判決不當，為有理由，應由本院將原判決關於被
    告等二人部分撤銷改判，爰均為無罪之諭知。
據上論斷，應依刑事訴訟法第三百六十九條第一項前段、第三百六十四條、第三百零
一條第一項，判決如主文。
本案經檢察官戊○○到庭執行職務。
中      華      民      國      九十一   年       二      月     十九   日
                                    臺灣高等法院臺中分院刑事第五庭
                                          審判長法  官  袁  從  楨
                                                法  官  郭  同  奇
                                                法  官  胡  森  田
右正本證明與原本無異。
檢察官得上訴。
被告不得上訴。
如不服本判決應於收受送達後十日內向本院提出上訴書狀，其未敘述上訴之理由者並
得於提起上訴後十日內向本院補提理由書（均須按他造當事人之人數附繕本）。
                                                書記官  王  瑩  澤
中      華      民      國      九十一   年       二      月    二十一  日
                                                                        Ｉ
